臺灣苗栗地方法院民事判決
                                      109年度訴字第448號
原      告  鍾炳永  
            林繡妍  
共      同
訴訟代理人  張格明律師
被      告  黃瑤娜  
訴訟代理人  江錫麒律師
            王炳人律師
            柯宏奇律師
被      告  陳冠文  


上列當事人間請求返還不當得利等事件，本院於民國110 年7 月
15日言詞辯論終結，判決如下：
    主　　  文
原告之訴及假執行之聲請均駁回。
訴訟費用由原告負擔。
    事實及理由
壹、程序方面：
一、按訴狀送達後，原告不得將原訴變更或追加他訴，但請求之
    基礎事實同一者、擴張或減縮應受判決事項之聲明者，不在
    此限，民事訴訟法第255 條第1 項第2 、3 款定有明文。本
    件原告起訴時，原請求被告連帶給付新臺幣（下同）224 萬
    元，及自起訴狀繕本送達被告之翌日起至清償日止，按年息
    5 ％計算之利息。嗣於訴訟進行中，原告本於同一基礎事實
    ，減縮請求之金額如後述原告主張項下所示，經核合於上開
    規定，應予准許。
二、被告陳冠文經合法通知，未於最後言詞辯論期日到場，核無
    民事訴訟法第386 條所列各款情事，爰依原告之聲請，由其
    一造辯論而為判決。
貳、實體方面：
一、原告主張：
  ㈠被告黃瑤娜原為坐落苗栗縣○○鄉○○段0000000 ○00000000地號
    土地（下稱系爭土地）之所有權人，其於民國105 年10月12
    日將系爭土地以總價新臺幣（下同）620 萬元出賣予原告鍾
    炳永，並同意直接登記至原告林繡妍名下，故買賣契約之當
    事人為原告2 人。嗣原告鍾炳永付清買賣價金後，被告黃瑤
    娜已於105 年12月7 日將系爭土地所有權移轉登記予原告林
    繡妍。被告黃瑤娜及仲介即被告陳冠文出售系爭土地時，毗
    鄰之同段167-174 地號土地上雖有1 條寬約3 米之便道（下
    稱系爭道路）實際上可供通行，被告亦宣稱可通行系爭道路
    對外聯絡，然被告並未提出167-174 地號土地所有權人之使
    用同意書，亦未告知原告該地所有權人不同意系爭土地利用
    系爭道路通行，系爭土地實為袋地，直至原告購買數月之後
    ，167-174 地號土地之共有人即訴外人劉志權、劉徐滿妹及
    劉鳳婷（下稱劉志權等人）即公開阻止原告通行系爭道路，
    更於107 年間擺設3 個大型水泥土塊阻擋原告通行。原告鍾
    炳永與劉志權等人協商不成立後，原告林繡研乃對劉志權等
    人提起確認袋地通行權存在之訴訟，經本院107 年度苗簡字
    第687 號、108 年度簡上字第92號判決系爭土地對於系爭道
    路有通行權存在。
  ㈡因被告等人隱瞞系爭土地為袋地，致原告以高於市價之價格
    承購而受有損害，參照廣地不動產估價師事務所鑑定結果，
    系爭土地於105 年間對於系爭道路如有通行權利，全部價格
    為5,787,308 元；如無通行權利，全部價格為4,971,762 元
    ，故有無通行權之差價比率為85.908％（0000000/0000000）
    。而原告以620 萬元購買系爭土地，按前述價差比例計算，
    被告黃瑤娜獲有873,704 元之不當得利（計算式：620 萬元
    －620 萬元×85.908％＝873,704 元），爰依民法第179條規定
    ，請求被告黃瑤娜返還差價之不當得利873,704 元。
  ㈢另被告陳冠文從事土地仲介13年，原告雖未與被告陳冠文約
    定仲介報酬，而屬於無償委任關係，然依民法第533 條規定
    ，被告陳冠文處理委任事務，仍應與處理自己事務為同一之
    注意。被告陳冠文本應注意調查系爭土地是否為袋地、系爭
    道路是否為既成巷道、地主是否同意通行等情，卻未盡與處
    理自己事務同一之注意義務，一再向原告宣稱系爭道路為既
    成巷道，有可通行之道路云云，致原告陷於錯誤而以非袋地
    之價格購買，造成多支出買賣價金之損害，被告陳冠文應依
    民法第544 條之規定，賠償原告差價損害873,704 元。又被
    告2 人係因法律關係之偶然競合而各負給付義務，屬於不真
    正連帶債務等語。
  ㈣並聲明：
  ⒈被告應各給付原告873,704 元，及自起訴狀繕本送達被告之
    翌日起至清償日止，按年息5％計算之利息。
  ⒉前項給付，如其中一被告已為給付，其他被告於該給付範圍
    內同免給付責任。
  ⒊原告願供擔保請准宣告假執行。
二、被告答辯：
  ㈠被告黃瑤娜：伊係依與原告鍾炳永間之買賣契約受領買賣價
    金，非無法律上原因，顯非不當得利。原告主張購買土地所
    支付之價金超出市價，為不當得利云云，與民法第179 條之
    要件完全不合。況買賣契約之簽定係依據契約自由原則，並
    未要求買賣價金須與標的物之市價相符，故系爭土地之市價
    高低，不能直接推論是否為不當得利。原告自承係在購買土
    地約數月之後，始遭鄰地即167-174 地號土地共有人阻擋通
    行，顯見伊將系爭土地交付給原告之時，並無任何通行受阻
    之情形存在，難認有何隱瞞袋地之行為，伊均依買賣契約履
    行，並無任何違法或違約之處等語為辯。並聲明：原告之訴
    及假執行之聲請均駁回；如受不利判決，願供擔保請准宣告
    免為假執行。
  ㈡被告陳冠文：系爭土地在原告購買之前已經移轉過3 次，通
    行道路是既成道路，現場道路也可以對外通行，伊認為系爭
    土地並非袋地，也無隱瞞之情事。本次交易伊是賣方的仲介
    ，原告鍾炳永是跟伊同事接洽，最後談價錢是伊在搓商，伊
    只有跟賣方即被告黃瑤娜收取仲介費。原告購買系爭土地後
    ，約有1 年多可以正常通行，直到原告要向其他鄰地的地主
    承租另1 塊地，通路的地主才不高興等語為辯。並聲明：原
    告之訴及假執行之聲請均駁回。
三、本件兩造不爭執之事實及主要爭點整理如下：
  ㈠不爭執事項：
  ⒈原告鍾炳永與被告黃瑤娜於105 年10月12日簽訂土地買賣契
    約書（見卷第23-28 頁，下稱系爭買賣契約），由原告鍾炳
    永以總價620 萬元向被告黃瑤娜購買系爭土地，並指定登記
    名義人為原告林繡妍。系爭買賣契約之價金付清後，被告黃
    瑤娜已於105 年12月7 日移轉系爭土地所有權予原告林繡妍
    。
  ⒉被告陳冠文係從事不動產仲介業務，其受被告黃瑤娜委託出
    售系爭土地，原告鍾炳永係與被告陳冠文簽立斡旋單（見卷
    第37頁），並無給付被告陳冠文仲介費用或報酬。
  ⒊被告黃瑤娜出售系爭土地時，系爭土地原可經由鄰地即同段1
    67-174 地號土地上如本院107 年度苗簡字第687 號判決附
    圖甲所示之紅色斜線道路（見卷第125 頁，即系爭道路）通
    往苗55線，167-174 地號土地所有權人並無阻擋通行之情事
    。系爭土地移轉登記並交付予原告林繡妍後，至少有半年之
    久，原告通行系爭道路亦未遭受阻擋。
  ⒋167-174 地號土地之共有人即訴外人劉志權等人，於107 年
    間在系爭道路上擺設3 個大型水泥土塊阻擋原告通行，原告
    乃對劉志權等人提起確認通行權存在之訴，經本院107 年度
    苗簡字第687 號、108 年度簡上字第92號判決確認原告林繡
    妍所有之系爭土地，對系爭道路有通行權存在，前揭判決已
    於109 年4 月22日判決確定（見卷第53-78 頁、第115-131
    頁）。
  ㈡本件爭點：
  ⒈原告主張被告黃瑤娜以高於袋地市價之價格出售系爭土地，
    構成不當得利，依民法第179 條規定請求其返還價差873,70
    4 元，有無理由？
  ⒉原告主張被告陳冠文因處理委任事務有過失，造成原告多支
    出買賣價金之損害，依民法第544 條規定請求其賠償873,70
    4 元，有無理由？
四、本院之判斷：
  ㈠原告依民法第179 條規定，請求被告黃瑤娜返還873,704 元
    ，並無理由：
  ⒈按所謂不當得利，係指無法律上之原因而受利益，致他人受
    損害者而言，若所受利益有契約依據，即非不當得利；次按
    就因自己行為而為給付後，再主張不當得利返還請求權存在
    之當事人，對於該請求權成立要件之他方係無法律上之原因
    而受利益之事實，應負舉證責任（最高法院107 年度台上字
    第557 號、109 年度台上字第100 號判決參照）。
  ⒉本件原告鍾炳永向被告黃瑤娜購買系爭土地，雙方既約定買
    賣總價為620 萬元，則被告黃瑤娜受領原告給付之買賣價金
    ，即係以系爭買賣契約為法律上原因。而當事人本於自主意
    思所締結之契約，若其內容不違反法律強制規定或公序良俗
    ，基於私法自治及契約自由原則，即成為當事人間契約相關
    行為之規範；縱或契約約定之權利義務有失平之處，除依法
    定程序變更外，雙方均應受其拘束，不得任意排除約定之法
    效（最高法院104 年度台上字第2192號判決）。原告雖主張
    系爭土地實為袋地，被告黃瑤娜以非袋地之價格出售系爭土
    地，依廣地不動產估價師事務所鑑定結果計算，被告黃瑤娜
    受有差價873,704 元之利益，致原告受有損害云云。然查，
    原告並未舉證證明系爭買賣契約自成立迄今，有何業依法定
    程序變更其效力或內容之情事，則被告黃瑤娜依系爭買賣契
    約受領買賣價金620 萬元，難謂有何不當得利，原告依民法
    第179 條之規定，請求被告黃瑤娜返還873,704 元，自屬無
    據。
  ㈡原告依民法第544 條規定，請求被告陳冠文賠償873,704 元
    ，亦無理由：
  ⒈按稱委任者，謂當事人約定，一方委託他方處理事務，他方
    允為處理之契約；受任人處理委任事務，應依委任人之指示
    ，並與處理自己事務為同一之注意，其受有報酬者，應以善
    良管理人之注意為之；受任人因處理委任事務有過失，或因
    逾越權限之行為所生之損害，對於委任人應負賠償之責，民
    法第528 條、第535 條、第544 條分別定有明文。
  ⒉原告主張其經由仲介即被告陳冠文向被告黃瑤娜購買系爭土
    地，與被告陳冠文間為無償委任關係，惟被告陳冠文就系爭
    土地是否為袋地、系爭道路是否為既成巷道、地主是否同意
    通行等情，未盡與處理自己事務為同一之注意，一再向原告
    宣稱系爭道路為既成巷道可供通行，應依民法第544 條之規
    定賠償原告差價損害873,704 元云云。經查，系爭道路據劉
    志權等人於前述確認通行權存在事件中所陳，係由系爭土地
    之前所有權人謝瞬賢所開設，且業已鋪設水泥、柏油混合路
    面並設有駁坎，有本院108 年度簡上字第92號民事判決及現
    場照片在卷可稽（見卷第71-72 頁、第45-47 頁）；復觀系
    爭土地之地籍異動索引（見卷第145-159 頁），謝瞬賢係於
    88年間受贈取得系爭土地，嗣於97年間由其繼承人辦理繼承
    登記，再輾轉由被告黃瑤娜於104 年12月18日買賣取得。由
    上可知，被告陳冠文仲介出售系爭土地之時，系爭道路實已
    存在多年，並已具備一般道路之外觀。又系爭道路是否成立
    公用地役關係，涉及法律要件事實之認定，倘相鄰土地之所
    有權人發生爭議，往往需經由法院調查相關證據，並結合特
    定法律要件加以判斷。被告陳冠文雖從事不動產仲介工作，
    但無證據證明其具有法律專業或相關學經歷，而系爭土地於
    被告黃瑤娜出售當時，客觀上並無不能對外通行或需另外付
    費始得通行之情形，為兩造所不爭執；再觀原告鍾炳永購買
    系爭土地時所簽立之斡旋單，其簽約條件記載：「1.標的以
    現況及權狀登記面積為準……」等語（見卷第37頁），並未要
    求系爭土地之聯外道路須為公路或可供永久通行。則在此情
    況下，被告陳冠文以現場客觀情形，對原告說明系爭土地經
    由現場既成道路對外通行，難認有何故意隱瞞袋地或違反自
    己注意義務之情事，亦難強令其負有調查認定系爭道路是否
    將來不能通行、系爭土地是否可能成為袋地之注意義務。從
    而，原告主張被告陳冠文處理委任事務有過失，依民法第54
    4 條規定請求其賠償873,704 元，不應准許。
五、綜上所述，原告分別依民法第179 條、第544 條之規定，請
    求被告黃瑤娜、陳冠文各給付873,704 元，及自起訴狀繕本
    送達之翌日起至清償日止，按年息5 ％計算之利息；如其中
    任1 人已為給付，其他被告於給付範圍內同免給付責任，均
    為無理由，應予駁回。又原告之訴既經駁回，其假執行之聲
    請亦失所依附，應併予駁回。
六、本件事證已臻明確，兩造其餘攻擊防禦方法及所提證據，經
    核與判決結果不生影響，爰不一一論述，附此敘明。
七、訴訟費用負擔之依據：民事訴訟法第78條、第85條第1 項前
    段。
中　　華　　民　　國　 110　　年　　8 　　月　　12　　日
                  民事第二庭    法　官　顏苾涵
以上正本係照原本作成。
如對本判決上訴，須於判決送達後20日內向本院提出上訴狀。如
委任律師提起上訴者，應一併繳納上訴審裁判費。
                                書記官　楊慧萍
中　　華　　民　　國　 110　　年　　8 　　月　　12　　日